【裁判字號】    88,訴,4339
【裁判日期】    890315
【裁判案由】    損害賠償
【裁判全文】
臺灣臺北地方法院民事判決  八十八度訴字第四三三九號
    原      告  宏普建設股份有限公司
                              .
    法定代理人  乙○○  住同右.
    訴訟代理人  陸正康  律師
    被      告  丙○○  住苗栗.
                        現應.
                甲○○  住台北縣中和市○○路七五號三樓
右當事人間請求損害賠償事件，本院判決如左：
    主    文
被告丙○○或被告甲○○應給付原告新台幣壹佰陸拾壹萬貳仟元及自民國八十九年二
月十六日起至清償日止，按週年利率百分之五計算之利息。
訴訟費用由被告負擔。
本判決於原告以新台幣伍拾萬柒仟元供擔保後，得假執行；但被告甲○○如於假執
行程序實施前，以新台幣壹佰陸拾壹萬貳仟元為原告供擔保後，得免為假執行。
    事    實
一、原告方面：
    (一)聲明：除假執行擔保金額外，如主文所示。
    (二)陳述：
      １被告丙○○任職於原告宏普建設股份有限公司業務部，擔任處埋房地承購戶
        與公司間之買賣應辦手續及收取買賣價金等職務，原告於民國八十八年四月
        間，發現丙○○向承購原告公司房地之客戶蕭信全收取買賣價金新台幣（下
        同）七十五萬元後，竟未交付原告，逕占為己用，及至原告公司發現該承購
        戶已辦妥交屋手續，然帳上顯示仍有未繳清價金之異常，乃要求丙○○說明
        原委，丙○○惟恐不能自圓其說，遂提出由客戶蕭信全所簽發，發票日為八
        十八年五月三十一日、金額七十五萬元、付款人美國運通銀行台北分行支票
        一紙，稱蕭信全已開立上述遠期支票，從而同意辦理交屋手續，原告旋就該
        支票向蕭信全查證，發現蕭信全並未開立上開支票，並稱該七十五萬元早已
        交付丙○○無訛，原告乃再向丙○○查證，丙○○因不能自圓其說，祇能吐
        實上開價款已為其挪用，並書立還款切結書一紙，承諾應於八十八年五月二
        十日前繳回原告公司。又由於丙○○在其職務範圍內，有經手客戶繳款之機
        會，原告惟恐丙○○挪用之公款不祇有前述一筆，乃不斷向丙○○曉以大義
        ，促其誠實面對，丙○○終於在八十八年六月十四日向原告坦承前後另有三
        筆客戶繳納之價金為其挪用，分別為客戶莊淑媛所繳二十三萬八千元、戶客
        戶周鴻鈞所繳二十三萬元、客戶羅素文所繳三十九萬四千元，依民法第一百
        八十四條第一項規定，丙○○應負損害賠償責任。丙○○任職原告公司期間
        ，由共同被告甲○○擔任保證人，依保證規約第九條約定：「被保人如有瀆
        職逃亡或虧短本公司款項時，保證人應負交人或賠償之責任，應按照本公司
        所開要求及其款項數目立即履行，並拋棄先訴抗辯權」，丙○○既虧空公款
        一百六十一萬二千元，尚未歸還，甲○○既為其保證人，並自願放棄先訴抗
        辯權，自亦應負損害賠償責任。
      ２丙○○挪用系爭各筆公款之時間分別為：八十七年七月六日收取周鴻鈞所繳
        之二十三萬元、八十七年九月三十日收取莊淑媛所繳之二十三萬八千元、八
        十七年十月七日收取羅素文所繳之三十九萬四千元及八十七年十二月十一日
        收取蕭信全所繳之七十五萬元。上開挪用公款之事實，均發生在八十八年二
        月前，但原告於八十八年四月以後始陸續發現有公款之挪用，且原告一經發
        現丙○○有公款挪用之事實後，即已停止其執行經手款項之業務，從而於八
        十八年二月之後，即未再發生挪用之情事，原告並無任何疏懈可言，至原告
        於八十八年五月間始通知保證人，係因當時祇發現其挪用蕭信全所繳七十五
        萬元一筆，而丙○○既已向原告作成同意還款之切結書，原告乃按切結書之
        內容，於其還款期限即八十八月二十日前暫不催繳，惟於期限屋至後未見還
        款，乃即通知保證人出面，難認有任何疏失可言，至周鴻鈞、羅素文、莊淑
        媛等三人所繳款項遭挪用一節，係保證人於八十八年五月出面後，丙○○方
        才吐實並作成挪用款項明細一紙，原告亦始發現丙○○有挪用上開三人所繳
        款項之情事，因此被告甲○○所稱原告於八十八年二月以後仍縱容丙○○繼
        續經手公款致有被挪用大額公款之機會一節，顯有誤會。丙○○基於其職掌
        ，既有機會使用簽約印鑑及經手客戶繳交之款項，則其利用與客戶洽辦收款
        時予以挪用一節，本難防範，更何況祇要是有心挪用，例如利用甲客戶辦理
        繳款同時一併要約乙客戶辦理收款或議約，而公司祇知有甲客戶洽辦而不知
        有乙客戶洽辦時，對於乙客戶所繳款項即不易掌握，除非公司以「防賊」之
        方式處理繳款用印事務，而此顯非常態，又甲○○雖以言詞主張原告有監督
        疏忽，但並未舉證以實之。
      ３綜上所陳，被告丙○○依民法第一百八十四條第一項前段規定，應負損害賠
        償責任。被告甲○○既為丙○○之保證人，並自願放棄先訴抗辯權，亦應負
        損害賠償責任。因被告二人之損害賠償債務，雖基於不同之發生原因，然為
        對債權人負同一給付為標的之數債務，應認被告二人就系爭損害賠償債務應
        負不真正連帶之責。
    (三)證據：提出切結書一紙、挪用金額便條一紙、保證書及保證規約一份、支票三
      紙、周鴻鈞繳款紀錄、買賣契約書一份為證，並聲請訊問證人周鴻鈞。
二、被告方面：
    (一)被告丙○○未於言詞辯論期日到場，亦未提出書狀作何聲明或陳述。
    (二)被告甲○○部分：
      １聲明：
        (1)原告對甲○○之訴暨假執行之聲請均駁回。
        (2)如受不利判決，願供擔保以免假執行。
      ２陳述：
        原告所謂丙○○挪用公款之事，被告在八十八年五月下旬始接獲原告公司之
        蔡副理來電，謂丙○○未到公司上班，且有挪用公款之嫌，嗣被告至原告公
        司詢問事況，聽蔡副理謂丙○○在今年二月間即有為公司收二萬餘元卻不入
        帳，經原告公司發現後，由丙○○向原告簽立悔過書之事。至八十八年八月
        二十日時，被告與朋友朱小梅再到原告公司商談丙○○之事，當時朱小梅亦
        有聽聞被告與蔡副理談論丙○○在八十八年二月間，即有收款二餘元卻不入
        帳，而向原告簽立悔過書之事。本件丙○○挪用大筆公款之情事，追根究底
        為原告姑息縱容丙○○在監督上有重大疏懈之結果，蓋於八十八年二月間丙
        ○○收款二萬餘元未入帳時，實已涉有挪用較小金額之公款，就此丙○○即
        應對原告負損害賠償責任，更亦使被告應就該二萬餘負保證責任，於當時原
        告已可對丙○○終止僱用，或應對丙○○調整工作，使其不再代收款項，且
        應對被告通知此等情事，然原告當時竟只是要丙○○簽立悔過書，仍指派已
        是不可信賴亦不適合之收款工作，或係因此而使丙○○以為挪用公款並非嚴
        重之事，以致陸續挪用公款。原告未告知被告此等情事，亦致被告無以及時
        對丙○○作適當處理，未能在二月間即終止保證，俾免丙○○繼續受原告僱
        用以代收款項陸續再挪用本件大筆公款，因此原告本身與有過失，爰依民法
        第二百十七條及最高法院四十九年台上字第二六三七號判例意旨，及增修之
        民法第七百五十六條之五、第七百五十六條之六規定，被告自得免除或減輕
        賠償責任。
    (三)證據：聲請傳訊證人朱小梅、並命原告提出丙○○所書之悔過書。
    理    由
一、程序方面：
    (一)本件被告丙○○未於言詞辯論期日到場，無民事訴訟法第三百八十六條所列各
      款情形，依原告之聲請，由其一造辯論而為判決。
    (二)原告起訴時原聲明被告二人應連帶給付一百六十一萬二千元，及自起訴狀繕本
      送達最後被告之翌日起至清償日止，按年息百分之五計算之利息，嗣變更為如
      文第一項所示之聲明，係屬訴之聲明之變更，惟其請求之基礎事實同一，按之
      民事訴訟法第二百五十五條第一項第二款之規定，自應准許，合先敘明。
二、得心證之理由：
    (一)原告起訴主張：被告丙○○任職於原告公司業務部，擔任處埋房地承購戶與公
      司間之買賣應辦手續（含收取買賣價金）等職務，原告於八十八年四月間，發
      現丙○○向承購原告公司房地之客戶蕭信全收取買賣價金七十五萬元後，竟未
      交付原告，逕占為己用，經原告公司查證後，丙○○坦承挪為己用。又原告惟
      恐丙○○挪用之公款不祇有前述一筆，不斷向丙○○曉以大義，促其誠實面對
      ，丙○○乃於八十八年六月十四日，向原告坦承前後分別於八十七年七月六日
      、同年九月三十日、同年十月七日，挪用客戶莊淑媛所繳二十三萬八千元、戶
      客戶周鴻鈞所繳二十三萬元、客戶羅素文所繳三十九萬四千元。丙○○任職原
      告公司期間，由共同被告甲○○擔任保證人，並拋棄先訴抗辯權。為此爰依民
      法第一百八十四條第一項前段及保證契約關係，訴請被告二人賠償遭虧空之一
      百六十一萬二千元等語。
    (二)被告甲○○則以：原告所謂丙○○挪用公款之事，被告在八十八年五月下旬始
      接獲原告公司之蔡副理來電謂丙○○未到公司上班，且有挪用公款之嫌，嗣被
      告至原告公司詢問事況，聽蔡副理謂丙○○在今年二月間即有為原告公司收受
      二萬餘元卻不入帳，經原告公司發現後，由丙○○向原告簽立悔過書之情事。
      至八十八年八月二十日時，被告與朋友朱小梅再到原告公司商談丙○○之事，
      當時朱小梅亦有聽聞被告與蔡副理談論丙○○在八十八年二月間，即有收款二
      餘元卻不入帳，而向原告簽立悔過書之事。本件丙○○挪用大筆公款，追根究
      底為原告姑息縱容，在監督上有重大疏懈之結果，蓋於八十八年二月間丙○○
      收款二萬餘元未入帳時，實已涉有挪用較小金額之公款，就此丙○○即應對原
      告負損害賠償責任，更亦使被告應就該二萬餘元負保證責任，於當時原告已可
      對丙○○終止僱用，或應對丙○○調整工作，使其不再代收款項，且應通知被
      告，然原告當時竟只是要丙○○簽立悔過書，仍指派擔任已是不可信賴亦不適
      合之收款工作，或係因此而使丙○○以為挪用公款並非嚴重之事，以致陸續挪
      用公款。原告未告知被告此等情事，亦致被告無以及時對丙○○作適當處理，
      未能在二月間即終止保證，俾免丙○○繼續受原告僱用代收款項，陸續再挪用
      本件款項，因此原告本身與有過失，爰依民法第二百十七條及最高法院四十九
      年台上字第二六三七號判例意旨，及增修之民法第七百五十六條之五、第七百
      五十六條之六規定，主張免除或減輕賠償責任等語置辯。
    (三)經查，原告主張丙○○任職其公司，擔任擔任處埋房地承購戶與公司間之買賣
      應辦手續及收取買賣價金等職務，被告甲○○則為丙○○之保證人，並放棄先
      訴抗辯權，丙○○於八十七年七月六日、同年九月三十日、同年十月七日及十
      二月十一日，分別挪用客戶周鴻鈞所繳之二十三萬元、莊淑媛所繳之二十三萬
      八千元、羅素文所繳之三十九萬四千元及蕭信全所繳之七十五萬元等事實，業
      據其提出切結書、挪用金額便條紙、保證書及保證規約為證，被告丙○○經合
      法通知未到庭，被告甲○○則對上開事實，不為爭執，自應堪信原告之主張為
      真實。
    (四)次查，被告甲○○辯稱於八十八年二月間原告已知丙○○已有侵占二萬元款項
      之情事，仍令其從事與收取款項有關之工作，且未通知甲○○，原告對丙○○
      之監督疏懈，對損害之發生及擴大與有過失，依民法第二百十七條及修正之民
      法第七百五十六條之五、七百五十六條之六之規定，其自得主張免除或減輕賠
      償責任云云。惟查，丙○○挪用客戶周鴻鈞、莊淑媛、羅素文及蕭信全所繳之
      上開款項，係分別於八十七年七月六日、九月三十日、十月七日及十二十一日
      ，有支票三張、協議書二份、周鴻鈞繳款明細表、不動產預定買賣契約書在卷
      可稽，並經證人周鴻鈞到庭結證屬實，而原告主張係於八十八年四月間始發現
      丙○○侵占上開款項之情事，亦有丙○○所簽切結書之日期為八十八年四月三
      十日可憑，甲○○則自承於八十八年五月間接獲原告公司蔡副理之通知（見本
      院八十八年十一月三日言詞辯論筆錄），時間上已相當密接，且按公司發現員
      工侵占款項時，通常會先與該員工洽談還款事宜，待該員工無法還款或逃逸無
      蹤時，始通知保證人，向之追償，此為一般社會常情，亦為人情之常，況且丙
      ○○上開挪用之時間，均發生於八十八年二月之前，縱依被告之主張原告應於
      八十八年二月間，即時通知甲○○，然斯時損害既已發生，甲○○已無從防止
      ，而原告之損害，亦未有擴大之情事，甲○○復未舉證說明，如原告即時通知
      ，可如何降低原告之損害，是以難認原告對於損害之發生或擴大，有何過失之
      情形，因此甲○○聲請訊問證人朱小梅，本院亦因之認無必要，併予敘明。再
      查，甲○○辯稱原告對丙○○之監督不周云云，惟其並未舉證以實其說，且丙
      ○○於原告公司擔任之職務，即與客戶簽訂買賣契約及收取價款，而所簽訂者
      又為房屋預售契約，丙○○若有心隱匿挪用，未達交屋階段，亦難查知，因此
      亦難認原告有何監督疏懈之處。又查，民法債篇業於立法院三讀通過，經總統
      於八十八年四月二十一日公布，並定於八十九年五月五日施行，其中雖有增列
      上開規定，但上揭規定尚未施行，自無上揭規定適用之餘地。從而，甲○○上
      開所辯云云，尚非可採。
    (五)按保證人拋棄先訴抗辯權後，其與主債務人對於債權人，就同一內容之給付，
      即應各負全部履行責任，此二債務具有同一經濟上之目的，倘其中一人為給付
      ，他人就其給付範圍內，亦同免其責任，故應認為保證人與主債務對於債權人
      負有不真正連帶之債務。本件被告甲○○為丙○○任職原告公司之保證人，丙
      ○○侵占原告公司一百六十一萬二千元，原告依民法第一百八十四條第一項前
      段及保證契約關係，請求丙○○或甲○○應給付上開款項，及自起訴狀送達最
      後被告翌日即八十九年二月十六日起至清償日止，按年息百分之五計算之利息
      ，即為有理由，應予准許。
三、假執行之宣告：
    原告陳明願供擔保，請求宣告假執行，被告甲○○則陳明願供擔保免為假執行，
    均核無不合，茲分別酌定相當之擔保金額，予以准許。
四、本件事證已臻明確，兩造其餘之攻擊、防禦方法及所舉未經援用之證，經本院斟
    酌後，均與判決結果不生影響，爰不予一一論駁，併予敘明。
五、據上論結，本件原告之訴為有理由，依民事訴訟法第三百八十五條第一項前段、
    第七十八條、第八十五第一項前段、第三百九十條第二項、第三百九十二條，判
    決如主文。
中      華      民      國    八十九    年      三      月    十五    日
                                      民事第六庭法      官  劉坤典
右為正本係照原本作成
如對本判決上訴，須於判決送達後廿日內向本院提出上訴狀
中      華      民      國    八十九    年      三      月    十五    日
                                                法院書記官  王朝枝


司法院資訊處製作；財團法人民間司法改革基金會備份。
